ACORDAO-COMPLETO-2454756

ACÓRDÃO 11024/2021 ATA 28/2021 - PRIMEIRA CÂMARA

VISTOS, relatados e discutidos estes autos de Tomada de Contas Especial instaurada pelo Ministério do Turismo (MTur) , em desfavor do Sr. Joaquim Manoel dos Santos, ex-Prefeito do Município de Quijingue/BA (gestão 2009-2012) , em razão da impugnação total das despesas realizadas no âmbito do Convênio 1670/2009 (Siafi 723139) , que transferiu a quantia de R$ 143.500,00 em 10/02/2010, com vistas a apoiar a realização do evento intitulado "Natal em Quijingue", ocorrido no período de 21 a 25/12/2009,
ACORDAM os Ministros do Tribunal de Contas da União, reunidos em sessão da Primeira Câmara, em:
9.1. julgar irregulares as contas do Sr. Joaquim Manoel dos Santos, bem como das empresas Garrido Produções Artísticas Ltda. (atual A 2 Entretenimento Ltda.-ME) e Grupo Laser Eventos Ltda., com fundamento nos arts. 1º, inciso I, 16, inciso III, alíneas "b" e "c", e § 2º da Lei 8.443/1992, c/c os arts. 19 e 23, inciso III, da mesma Lei, e com arts. 1º, inciso I, 209, incisos II e III, e § 5º, 210 e 214, inciso III, do Regimento Interno, condenando-os ao pagamento das quantias a seguir especificadas, com a fixação do prazo de quinze dias, a contar das notificações, para comprovarem, perante o Tribunal (art. 214, inciso III, alínea "a", do Regimento Interno) , o recolhimento das dívidas aos cofres do Tesouro Nacional, atualizadas monetariamente e acrescidas dos juros de mora, calculados a partir da data discriminada, até a data do recolhimento, na forma prevista na legislação em vigor;
9.1.1. Responsáveis solidários: Joaquim Manoel dos Santos e Garrido Produções Artísticas Ltda. (atual A 2 Entretenimento Ltda.-ME) :
	VALOR ORIGINAL (R$) 
	DATA DA OCORRÊNCIA

	84.400,00
	12/2/2010

9.1.2. Responsáveis solidários: Joaquim Manoel dos Santos e Grupo Laser Eventos Ltda.:
	VALOR ORIGINAL (R$) 
	DATA DA OCORRÊNCIA

	32.200,00
	12/2/2010

9.1.3. Responsável individual: Joaquim Manoel dos Santos 
	VALOR ORIGINAL (R$) 
	DATA DA OCORRÊNCIA

	19.500,00
	12/2/2010

9.2. aplicar individualmente ao Sr. Joaquim Manoel dos Santos, à empresa Garrido Produções Artísticas Ltda. (atual A 2 Entretenimento Ltda.-ME) e à empresa Grupo Laser Eventos Ltda. a multa prevista no art. 57 da Lei 8.443/1992, c/c o art. 267 do Regimento Interno do TCU, nos respectivos valores de R$ 25.000,00 (vinte e cinco mil reais) , R$ 16.000,00 (dezesseis mil reais) e R$ 7.000,00 (sete mil reais) , fixando-lhes o prazo de quinze dias, a contar das notificações, para que comprovem, perante o Tribunal (art. 214, III, alínea "a", do Regimento Interno do TCU) , o recolhimento das dívidas aos cofres do Tesouro Nacional, atualizadas monetariamente desde a data deste acórdão até a data do efetivo recolhimento, se pagas após o vencimento, na forma da legislação em vigor;
9.3. autorizar, desde logo, nos termos do art. 28, inciso II, da Lei 8.443/1992, a cobrança judicial das dívidas caso não atendidas as notificações; e
9.4. enviar cópia deste Acórdão à Procuradoria da República no Estado da Bahia, nos termos do § 3º do art. 16 da Lei 8.443/1992, c/c o § 7º do art. 209 do Regimento Interno do TCU.

Tomada de Contas Especial instaurada pelo Ministério do Turismo, em razão da impugnação total de despesas do Convênio nº 723139/2009, celebrado com a Prefeitura municipal de Quijingue /BA.

Primeira Câmara

Prefeitura Municipal de Quijingue/BA.

3. Responsáveis: Joaquim Manoel dos Santos, ex-Prefeito (CPF XXX.348.565-XX); Garrido Produções Artísticas Ltda. (atual A 2 Entretenimento Ltda.-ME - CNPJ 06.313.519/0001-06); Grupo Laser Eventos Ltda. (CNPJ 04.518.001/0001-83).

13.1. Ministros presentes: Walton Alencar Rodrigues (Presidente), Benjamin Zymler, Vital do Rêgo e Jorge Oliveira.
13.2. Ministros-Substitutos presentes: Augusto Sherman Cavalcanti (Relator) e Weder de Oliveira.

AUGUSTO SHERMAN

Adoto, como relatório, a instrução da SecexTCE, que recebeu o endosso dos dirigentes da unidade e do MP/TCU (peças 71/75) .
"Cuidam os autos de Tomada de Contas Especial instaurada pelo Ministério do Turismo - MTur, em razão de impugnação total de despesas no âmbito da execução do Convênio 1670/2009 (Siafi 723139) , celebrado com a Prefeitura Municipal de Quijingue/BA, em 17/12/2009 (peça 1, p. 41-58) .
2. 	A avença teve por objeto incentivar o turismo, por meio do apoio à realização do evento intitulado 'Natal em Quijingue', no período de 21 a 25 de dezembro/2009, conforme Plano de Trabalho aprovado (peça 1, p. 13-15) . Sua vigência (prorrogada, peça 1, p. 62) foi estipulada para o período de 17/12/2009 a 21/4/2010 (peça 1, p. 65; 145) . 
HISTÓRICO
3. 	Os recursos previstos para implementação do objeto foram orçados e aprovados no valor total de R$ 150.000,00, com a seguinte composição: R$ 6.500,00 de contrapartida da convenente e R$ 143.500,00 à conta do Concedente, neste caso, a União, por intermédio do Ministério do Turismo - MTur (peça 1, p. 47) . Os recursos federais foram liberados mediante a Ordem Bancária 2010OB800233 (peça 1, p. 61;166) , de 10/2/2010, e creditados em conta bancária na data de 12/2/2010, conforme extrato à peça 19, p. 108. 
4.	O então prefeito de Quijingue/BA, Sr. Joaquim Manoel dos Santos (gestão de 1/1/2009 a 31/12/2012) encaminhou, em 10/5/2010, a correspondente prestação de contas (peça 1, p. 63) .
5.	De posse das referidas contas, o Ministério do Turismo emitiu a Nota Técnica de Análise 584/2012, de 8/8/2012 (peça 1, p. 65-70) , consignando, da análise daquela prestação de contas, diversas ressalvas técnicas. Assim, a área técnica considerou-se impossibilitada de analisar o cumprimento do objeto pactuado, e concluiu pela necessidade de realizar diligência ao Convenente.
6.	O MTur notificou a Prefeitura Municipal de Quijingue/BA para sanar a incompletude da referida prestação de contas mediante os ofícios 888/2012, de 23/8/2012 (peça 1, p. 71) , 1397/2012, de 23/11/2012 (peça 1, p. 73) , e 4252/2013, de 15/10/2013 (peça 1, p. 95-97) , sem obter resposta. 
7.	 O gestor responsável, Sr. Joaquim Manoel dos Santos, foi notificado pelos ofícios 1398/2012, de 23/11/2012 (peça 1, p. 74; 77) e 4253/2013, de 15/10/2013 (peça 1, p. 99-101; 121) . 
8.	O MTur elaborou a Nota Técnica de Apuração de Saldo Devedor 594/2013, em 14/10/2013, e pronunciou-se pela não aprovação da prestação de contas do mencionado convênio, corroborando a conclusão da mencionada Nota Técnica 584/2012 que reprovou a execução física do Convênio. Na oportunidade, foi solicitada a devolução dos recursos devidamente atualizados (peça 1, p. 103-107) .
9.	Posteriormente, em 20/12/2013, o MTur emitiu um Complemento à Nota Técnica 594/2013 (peça 1, p. 131-135) em resposta ao pedido de reconsideração formulado pelo responsável (peça 21, p. 59-65) , conforme consta da peça 1, p. 131-135. 
10.	A área técnica pronunciou-se, à peça 1, p. 133: 
O ex-prefeito, Sr. Joaquim Manoel dos Santos, encaminhou pedido de reconsideração em 06/12/2013. Ao analisar tal pedido, verificou-se que não houve a menção à comprovação de gratuidade do evento, sendo que esta foi o motivo principal para a solicitação de devolução integral do convênio. A comprovação de que o evento ocorreu não pode anular a necessidade de apresentação dos documentos formais. A comprovação de gratuidade é requisito essencial e a falta desta gera a reprovação e a necessidade de devolução integral do repasse corrigido, conforme Acórdão 96/2008-TCU. Portanto, as razões apresentadas pelo ex gestor não se mostraram suficientes para uma reconsideração. 
11.	Além desse item, outros foram considerados não atendidos nas providências requeridas.
12.	Foi mantida a reprovação da Prestação de Contas, com impugnação dos recursos, considerando que a área técnica não aprovou a execução física do Convênio 1670/2009 - MTur (723139/Siconv) .  
13.	Conforme demonstrado na Nota Técnica de Análise 584/2012 (peça 1, p. 65-70; 109-119) , as ressalvas, cujas providências requeridas restaram sem atendimento, que motivaram a reprovação da Prestação de Contas do Convênio, são as seguintes:
	OBJETO DA RESSALVA
	PROVIDÊNCIA REQUERIDA

	Relatório de Cumprimento do Objeto
	Encaminhar Relatório de Cumprimento do Objeto, preenchido corretamente, com detalhamento das ações programadas/executadas, conforme previsto no Plano de Trabalho aprovado.

	Relatório de Execução Físico-Financeira
	Encaminhar Relatório de Execução Físico-Financeira, preenchido corretamente, com detalhamento das etapas/fases, bem como respectivas quantidades, conforme previsto no Plano de Trabalho aprovado.

	Apresentações artísticas musicais; Banda Anjo Azul; Caciques do Nordeste; Banda Flor d'Açucena; Banda Os três do Nordeste; Banda Zezinho da Ema 
	Encaminhar fotografias/filmagens ou matérias de repercussão pós-evento (publicações em jornais, revistas ou reportagens televisivas) de forma a comprovar a realização das apresentações artísticas no evento proposto. Ressalte-se que, no caso da comprovação por imagens, o material comprobatório deverá conter registros, em plano aberto, com a respectiva data e identificação (nome da banda) dos itens que se pretende comprovar, além de trazer elementos pelos quais seja possível verificar a execução física da ação especificamente na localidade e evento objeto do convênio.

	Tendas
	Encaminhar fotografias/filmagem originais, datadas e em plano aberto, contendo os nomes do evento e da localidade, bem como a logomarca do MTur, de forma que seja possível verificar a instalação da estrutura do evento proposto, além de comprovar a execução do item, em conformidade com o Plano de Trabalho aprovado.

	Iluminação rua e praça
	Encaminhar fotografias/filmagem originais, datadas e em plano aberto, contendo os nomes do evento e da localidade, bem como a logomarca do MTur, de forma que seja possível verificar a instalação da estrutura do evento proposto, além de comprovar a execução do item, em conformidade com o Plano de Trabalho aprovado. Os documentos encaminhados não comprovam a total execução destes itens. Solicita-se que sejam encaminhados documentos adicionais.

	Gerador
	Encaminhar fotografias/filmagem originais, datadas e em plano aberto, que permitam verificar a execução do item no contexto do evento, em conformidade com o Plano de trabalho aprovado; e/ou encaminhar declaração de empresa pública estadual responsável pelo fornecimento de energia elétrica para o município, de acordo com o aprovado no Plano de Trabalho.

	Banheiros Químicos
	Encaminhar fotografias/filmagem originais, datadas e em plano aberto, que permitam verificar a execução do item no contexto do evento, em conformidade com o Plano de Trabalho aprovado; e/ou encaminhar declaração de empresa prestadora do serviço de coleta dos dejetos dos banheiros químicos, atestado pelo convenente.

	Declaração de realização do evento
	Encaminhar de declaração do Convenente, atestando a realização do evento.

	Declaração de vídeo institucional
	Encaminhar declaração ou comprovação que durante o evento apoiado pelo MTur foi exibido o vídeo institucional de promoção do turismo brasileiro.

	Declaração do convenente acerca da existência de patrocinadores para o evento
	Caso tenha havido patrocínio, o convenente deve informar o nome dos patrocinadores, além do montante arrecadado e as despesas custeadas (conforme preconiza o Acórdão 2113/2011-TCU-Plenário) 

	Declaração de gratuidade
	Encaminhar de declaração do Convenente acerca da gratuidade ou não do (s) evento (s) apoiado (s) pelo MTur e, em caso de cobrança de valores (venda de ingressos) , que especifique a destinação da verba eventualmente arrecadada ou comprove seu recolhimento à conta do Tesouro Nacional.

	Declaração de autoridade local
	Encaminhar de declaração de autoridade local, que não seja o Convenente, atestando a realização do evento.

14. 	O responsável foi notificado sobre a reprovação da prestação de contas do Convênio 1670/2009 (Siafi 723139) , e instado a proceder a devolução do valor devido ao erário sob pena de instauração da Tomada de Contas Especial, conforme o Ofício 5474/2013 CGCV/SPOA/SE/MTur, de 27/12/2013 (peça 1, p. 123-125) . Os autos não indicam se houve uma nova manifestação do responsável e devolução de recursos.
15.	Consta dos autos cópia de ação de ressarcimento c/c responsabilidade por ato de improbidade administrativa interposta pelo Município de Quijingue/BA, em desfavor do Sr. Joaquim Manoel dos Santos, protocolada na Comarca de Euclides da Cunha/BA, em 26/4/2013 (peça 1, p. 80-92) . O correspondente cartório emitiu certidão a esse respeito, em 30/4/2013 (peça 1, p. 79) . 
16.	O Relatório do Tomador de Contas 655/2014, emitido em 26/11/2014 (peça 1, p. 145-153) , circunstanciou os fatos e concluiu pela responsabilidade do Sr. Joaquim Manoel dos Santos, Prefeito Municipal de Quijingue/BA, à época dos fatos.
17. 	Como prejuízo, o MTur apurou o valor original de R$ 143.500,00, correspondente à totalidade dos recursos federais repassados à Convenente, a partir da data de 10/2/2010 (ordem bancária, à peça 1, p. 61;166) . 
18.	Foi inscrita a responsabilidade do responsável no Siafi, mediante a Nota de Lançamento 2014NL000629, de 28/11/2014 (peça 1, p. 161) .
19. 	A Controladoria-Geral da União emitiu Relatório de Auditoria e certificou a irregularidade das contas, em 29/4/2015 (peça 1, p. 172-178) .
20. 	O Ministro de Estado do Turismo, manifesta, em 29/7/2015, pronunciamento expresso encaminhando este processo de Tomada de Contas Especial ao Tribunal de Contas da União (peça 1, p. 186) .
21.	No âmbito da Secex/BA, o processo foi instruído com proposta de citação do responsável (peça 3) , com pareceres concordantes da subunidade e unidade (peças 4-5) . 
22.	A citação do Sr. Joaquim Manoel dos Santos, ex-prefeito de Quijingue/BA, foi realizada mediante o Ofício 0285/2016-TCU/SECEX-BA, de 18/2/2016 (peça 7) , entregue no endereço do destinatário obtido no banco de dados da Receita Federal (peça 6) , com Aviso de Recebimento - AR assinado por terceiros, em 4/3/2016 (peça 8) .
23.	As alegações de defesa (peça 9) foram analisadas (peças 12-14) , tendo sido emitida proposta em desfavor do Sr. Joaquim Manoel dos Santos, ex-Prefeito do Município de Quijingue/BA.
24.	O Ministério Público junto ao TCU emitiu parecer regimental concordando com a proposta alvitrada pela Unidade Técnica (peça 15) .
25.	O Ministro Relator Augusto Sherman Cavalcanti ao apreciar o presente processo à luz da proposta de mérito formulada pela Secex/BA (peças 12-14) , acompanhada do parecer regimental do MP/TCU (peça 15) , considerou, conforme extrai-se do Despacho emitido em 29/9/2017 (peça 16) : 
Verifica-se, todavia, que o processo não contém todos os elementos necessários ao exame da matéria, como vem sendo observado em outras TCEs oriundas do MTur. Não constam dos autos diversos documentos que integraram o processo de celebração do convênio, bem como a totalidade da documentação de prestação de contas. O exame desses elementos se faz necessário, uma vez que a Nota Técnica de Análise 584/2012 informa que restou comprovada a execução do evento e de parte dos itens listados no plano de trabalho (fls. 66/69-Peça 01) .
26.	Assim, o Ministro Relator determinou à Secex/BA que (peça 16) :
a) diligencie à unidade competente do MTur para obter cópia do processo de aprovação e celebração do Convênio 1670/2009, inclusive com solicitação de encaminhamento de cópia da documentação relativa às cartas de exclusividade das atrações artísticas contratadas e dos orçamentos colhidos conforme consta às fls. 20/23 da peça 01, bem como cópia do processo de prestação de contas do ajuste;
b) reanalise o processo à luz da documentação obtida e das orientações contidas no Acórdão 1435/2017-TCU-Plenário, com atenção à efetiva representação dos artistas contratados e ao estabelecimento do nexo de causalidade entre os recursos e o objeto eventualmente executado.
37.	Em cumprimento à determinação do Ministro Relator (peça 16) , a Secex/BA diligenciou o MTur, mediante o Ofício 2855/2017-TCU/SECEX-BA, de 6/10/2017 (peça 17) , solicitando os seguintes documentos:
a) cópia do processo de aprovação e celebração do Convênio 1670/2009; 
b) cópia da documentação relativa às cartas de exclusividade das atrações artísticas contratadas e dos orçamentos colhidos conforme consta às fls. 20/23 da peça 01 dos autos (cópia em anexo) ; 
c) cópia do processo de prestação de contas do ajuste.
38.	O MTur respondeu por meio do Ofício 1405/2017/AECI (peça 18, p. 1) , protocolado na Secex/BA em 8/11/2017, encaminhando o Memorando 1446/2017/CGCV/DIRAD/GSE (0143359) (peça 18, p. 2) , juntamente com os elementos documentais (peças 18-23) .
39.	Após análise da referida diligência, a Secex/BA propôs (peças 25, 26 e 27) :
a)  realizar as citações do Sr. Joaquim Manoel dos Santos (CPF XXX.348.565-XX) , ex-prefeito Municipal de Quinjigue/BA (gestão 2009-2012) , e da empresa Garrido Produções Artísticas Ltda. (CNPJ 06.313.519/0001-06) , com fundamento nos arts. 10, § 1º, e 12, incisos I e II, da Lei 8.443/1992 c/c o art. 202, incisos I e II, do RI/TCU, para que, solidariamente, no prazo de quinze dias, apresentem alegações de defesa e/ou recolham, aos cofres Tesouro Nacional, os valores abaixo indicados, atualizados monetariamente a partir da respectiva data até o efetivo recolhimento, abatendo-se, na oportunidade, a quantia eventualmente ressarcida, na forma da legislação em vigor, conforme detalhamento a seguir:
I - Citação solidária:
Responsáveis Solidários: Joaquim Manoel dos Santos (CPF XXX.348.565-XX) e Garrido Produções Artísticas Ltda. (CNPJ 06.313.519/0001-06) 
Motivos:
não comprovação da boa e regular aplicação dos recursos, ante a ausência de documentação comprobatória (recibos) dos cachês efetivamente pagos aos artistas identificados no contrato firmado entre a Prefeitura de Quinjigue/BA e a empresa Garrido Produções Artísticas Ltda., intermediária no evento 'Natal em Quinjigue/2009', com utilização de recursos transferidos pelo Convênio MTur 1670/2009 (Siafi 723139) , impossibilitando a verificação do nexo causal entre os referidos recursos e as despesas indicadas na prestação de contas, resultando na impugnação total do valor da Nota Fiscal n. 276, de 23/12/2009, correspondendo a R$ 75.600,00 (data do pagamento: 19/2/2010) ;
não comprovação da boa e regular aplicação dos recursos, ante a ausência de documentação comprobatória referente à locação de gerador, toldos e sanitários químicos, mediante contrato firmado entre a Prefeitura de Quinjigue/BA e a empresa Garrido Produções Artísticas Ltda., intermediária no evento 'Natal em Quinjigue/2009', com utilização de recursos transferidos pelo Convênio MTur 1670/2009 (Siafi 723139) , impossibilitando a verificação do nexo causal entre os referidos recursos e as despesas indicadas na prestação de contas, resultando na impugnação parcial do valor da Nota Fiscal n. 274, de 23/12/2009, correspondendo a R$ 9.000,00 (data do pagamento: 19/2/2010) ;
descumprimento da cláusula 3ª, item II, alínea 'll' do Termo de Convênio 1670/2009 (Siafi 723139) , que exige a apresentação de contrato de exclusividade para os casos de contratações de artistas para shows no evento.
 (Observação: O motivo para citação indicado no item '3' não é aplicável à empresa Garrido Produções Artísticas Ltda.) .
	Quantificação do débito solidário:
	VALOR ORIGINAL (R$) 
	DATA DA OCORRÊNCIA

	84.600,00
	19/2/2010 

b) realizar as citações do Sr. Joaquim Manoel dos Santos (CPF XXX.348.565-XX) , ex-prefeito Municipal de Quinjigue/BA (gestão 2009-2012) , e da empresa Grupo Laser Eventos Ltda. (CNPJ 04.518.001/0001-83) , com fundamento nos arts. 10, § 1º, e 12, incisos I e II, da Lei 8.443/1992 c/c o art. 202, incisos I e II, do RI/TCU, para que, solidariamente, no prazo de quinze dias, apresentem alegações de defesa e/ou recolham, aos cofres Tesouro Nacional, os valores abaixo indicados, atualizados monetariamente a partir da respectiva data até o efetivo recolhimento, abatendo-se, na oportunidade, a quantia eventualmente ressarcida, na forma da legislação em vigor, conforme detalhamento a seguir:
II - Citação solidária:
Responsáveis Solidários: Joaquim Manoel dos Santos (CPF XXX.348.565-XX) e Grupo Laser Eventos Ltda. (CNPJ 04.518.001/0001-83) 
Motivo:
não comprovação da boa e regular aplicação dos recursos, ante a ausência de documentação comprobatória referente à locação de iluminações, mediante contrato firmado entre a Prefeitura de Quinjigue/BA e a empresa Grupo Laser Eventos Ltda., intermediária no evento 'Natal em Quinjigue/2009', com utilização de recursos transferidos pelo Convênio MTur 1670/2009 (Siafi 723139) , impossibilitando a verificação do nexo causal entre os referidos recursos e as despesas indicadas na prestação de contas, resultando na impugnação total do valor da Nota Fiscal, de 23/12/2009, correspondendo a R$ 39.400,00 (data do pagamento: 19/2/2010) .
	Quantificação do débito solidário:
	VALOR ORIGINAL (R$) 
	DATA DA OCORRÊNCIA

	39.400,00
	19/2/2010 

c) realizar a citação do Sr. Joaquim Manoel dos Santos (CPF XXX.348.565-XX) , ex-prefeito Municipal de Quinjigue/BA (gestão 2009-2012) , com fundamento nos arts. 10, § 1º, e 12, incisos I e II, da Lei 8.443/1992 c/c o art. 202, incisos I e II, do RI/TCU, para que, no prazo de quinze dias, apresente alegações de defesa e/ou recolha, aos cofres Tesouro Nacional, os valores abaixo indicados, atualizados monetariamente a partir da respectiva data até o efetivo recolhimento, abatendo-se, na oportunidade, a quantia eventualmente ressarcida, na forma da legislação em vigor, conforme detalhamento a seguir:
III - Citação individual:
Responsável: Joaquim Manoel dos Santos (CPF XXX.348.565-XX) 
Motivo: 
não comprovação da gratuidade do evento que utilizou recursos federais repassados mediante o Convênio 1670/2009 (Siafi 723139) , ou, se fosse o caso, o recolhimento de valores arrecadados aos cofres do Tesouro Nacional, em  cumprimento da cláusula terceira, II, alínea 'dd' do termo de convênio, conforme manifestado pelo Ministério Turismo no Complemento à Nota Técnica 594/2013 (peça 1, p. 131-135) .  
	
	Quantificação do débito solidário:
	VALOR ORIGINAL (R$) 
	DATA DA OCORRÊNCIA

	19.500,00
	12/2/2010 

40.	As medidas foram efetivadas pela Secex/BA, conforme os seguintes documentos:
	Responsável
	Documento
	Peça
	Data da Ciência
	Peça

	Joaquim Manoel dos Santos
	Ofício 288/2018-TCU/Secex-BA
	28
	16/3/2018
	40 

	Aderbal Renilton Silva Santos, Sócio administrador da Garrido Produções Artísticas Ltda
	Ofício 1838/2018-TCU/ Secex-BA
	55
	29/8/2018
	58

	Aderbal Renilton Silva Santos Sócio administrador do Grupo Laser Eventos Ltda. 
	Ofício 2426/2018-TCU/ Secex-BA
	62
	14/11/2018
	63

41.	Os responsáveis apresentaram defesa às peças 46, 59 e 64, a seguir analisadas.
EXAME TÉCNICO
42.	Alegações de defesa apresentadas pelo Sr. Joaquim Manoel dos Santos (peça 46) 
42.1.	Quanto ausência de documentação comprobatória (recibos) dos cachês efetivamente pagos aos artistas, bem como documentação comprobatória referente à locação de gerador, toldos e sanitários químicos, e locação de iluminações, a defesa informou que segue em anexo:
	a) Processo de Pagamento nº 611: pagamento referente a inexigibilidade nº 9/2009, serviços de promoção de eventos e apresentação artísticas, com as atrações Amor de Cinema, Flor Daçucena, Cacique do Nordeste, Anjo Azul, Zezinho da Ema e Os Três do Nordeste no valor de R$ R$ 75.000,00;
	b) Processo de Pagamento nº 612: pagamento referente a carta convite 52/2009, serviços de iluminações, palco, sonorização, gerador, toldos, sanitários químicos, no valor de R$ 39.400,00;
	c) Processo de Pagamento nº 613: pagamento referente a carta convite 52/2009, prestação de serviços de iluminações, palco, sonorização, gerador, toldos, sanitários químicos, no valor de R$ 35.000,00.
42.2.	Com isso, a defesa argumentou que toda a verba advinda do referido Convênio foi devidamente aplicada em seu objetivo. Ressaltou, ainda, que tal assertiva pode ser facilmente comprovada através das fotografias e documentos (encaminhados por CD e DVD) encaminhados na prestação de contas, como comprova a Nota Técnica de Análise nº 584/2012.
42.3.	Frisou que se houve alguma irregularidade no emprego das verbas ou na consecução dos objetivos do convênio, esta é de caráter meramente formal.
42.4.	Por fim, requereu (peça 46, p. 4) :
	(...) 
que seja desconstituído o débito, acatando as alegações desta defesa, em razão de que não houve qualquer irregularidade na consecução dos objetivos do Convênio nº 01670/2009, tanto é que o evento fora devidamente realizado, motivo pelo qual, as contas referentes ao Convênio em alusão devem ser APROVADAS, PORQUE SÃO REGULARES
Análise:
43.	Inicialmente, podemos resumir a documentação enviada pelo responsável, conforme a seguinte tabela: 
	Documento
	Peça, p. 

	Extrato bancário
	Peça 46, p. 8

	Processo relativo a inexigibilidade nº 9/2009
	Peça 46, p. 9-29

	Nota fiscal 276, referente aos shows artísticos, no valor de R$ 75.600,00
	Peça 46, p. 30

	Recibo da Garrido, cheque 850003, no valor de R$ 75.600,00
	Peça 46, p. 28

	Processo relativo a carta convite 52/2009, nos valores de R$ 39.400,00 e R$ 35.000,00
	Peça 46, p. 35-117

	Nota fiscal 781, Grupo Lazer, no valor de R$ 39.400,00
	Peça 46, p. 118

	Recibo do Grupo Lazer, cheque 850001, no valor de R$ 39.400,00
	Peça 46, p. 115

	Nota fiscal 274, Garrido Produções, no valor de R$ 35.000,00
	Peça 46, p. 136

	Recibo da Garrido, cheque 850002, no valor de R$ 35.000,00
	Peça 46, p. 133

43.1.	Quanto à ausência de documentação comprobatória (recibos) dos cachês efetivamente pagos aos artistas, a defesa não comprovou tal pagamento, pois a documentação trazida (nota fiscal, recibo e extrato bancário) , apenas demonstra o pagamento à empresa intermediária (Garrido Produções) e não às bandas (Amor de Cinema, Flor Daçucena, Cacique do Nordeste, Anjo Azul, Zezinho da Ema e Os Três do Nordeste) .
43.2.	Não há, desse modo, comprovação de que os valores que teriam sido pagos à empresa intermediária correspondem aos que foram efetivamente pagos aos artistas que se apresentaram no evento, não sendo comprovado, assim, o nexo causal entre os recursos recebidos e os pagamentos efetuados. 
43.3.	Nesse sentido é o Voto do Exmo. Ministro Marcos Bemquerer, que fundamentou o Acórdão 4299/2014-TCU-Segunda Câmara:
9.Ademais, como destacado nas análises efetuadas pela Unidade Técnica e pelo MP/TCU, agrava a situação apresentada no Relatório do Tomador de Contas, de incerteza sobre o destino dado aos recursos federais, a ausência, nos autos, de recibos dos cachês supostamente pagos, o desconhecimento dos reais valores de mercado pagos às empresas indicadas para participarem do evento e a contratação por inexigibilidade de licitação em desacordo com o art. 25, inciso III, da Lei 8.666/1993, tendo em vista que as informações constantes do processo indicam que a empresa contratada não era representante exclusiva das bandas ou artistas indicados. 
 (...) 
15.Tais elementos demonstram a ocorrência de pagamento à empresa contratada com recursos da conta específica do Convênio 482/2008, entretanto, não há como se afirmar que os valores pagos à empresa individual Marcos Correia Valdevino foram utilizados na realização do objeto pactuado, tampouco demonstram o nexo de causalidade entre as verbas repassadas e o fim a que elas se destinavam. 
43.2.	Quanto à locação de gerador, toldos e sanitários químicos, e locação de iluminações, embora haja documentação parcialmente apta a provar a execução financeira (nota fiscal, recibo e extrato bancário) , a ausência de identificação do convênio nas notas fiscais, bem como a ausência do atesto de recebimento dos serviços impede o nexo causal entre os recursos federais repassados e os pagamentos efetuados.
43.3.	Ainda, quanto à locação dos itens de infraestrutura (gerador, toldos, sanitários químicos e iluminações) , a defesa cita que a Nota Técnica de Análise nº 584/2012 comprova sua execução física, tendo em vista fotografias e documentos (encaminhados por CD e DVD) , contudo o que se verificou na citada nota técnica é que estes itens foram objeto de ressalva (peça 1, p. 115) em que o MTur solicita: 'Encaminhar fotografias/filmagem originais, datadas e em plano aberto, que permitam verificar a execução do item no contexto do evento, conforme o Plano de Trabalho aprovado'. 
43.4.	Por fim, registra-se que o responsável não abordou em sua defesa (peça 46) a irregularidade de 'não comprovação da gratuidade do evento que utilizou recursos federais repassados mediante o Convênio 1670/2009 (Siafi 723139) , ou, se fosse o caso, o recolhimento de valores arrecadados aos cofres do Tesouro Nacional'
43.5.	Dessa forma, rejeita-se as alegações de defesa do responsável, tendo em vista que ele não logrou êxito em elidir as irregularidades apontadas. 
44.	Alegações de defesa apresentadas pelo Sr. Aderbal Renilton Silva Santos/ Garrido Produções Artísticas Ltda (peça 59) :
44.1.	A defesa informou que:
a citação recebida em meu nome encontra-se equivocada. A empresa GARRIDO PRODUÇÕES artísticas LTDA não tem como seu representante legal ou sócio da empresa o senhor Aderbal Renilton Silva Santos, conforme prova em anexo. Envio-lhe contrato social da empresa, cedido cópia, a fim de provar a inexistência de sociedade ou representação. 
45.	Análise:
45.1.	A despeito do argumento do atual representante legal da 'A 2 Entretenimento LTDA-ME', Sr. Aderbal Renilton Silva Santos, de que não a representa, é sabido que tal defesa, comum em casos de mera mudança de razão social, não se sustenta. 
45.2.	Em primeiro lugar, deve restar claro que a citação feita à Garrido Produções Artísticas Ltda. (atual A 2 Entretenimento LTDA-ME) , não contemplou o instituto da desconsideração da personalidade jurídica - portanto, a pessoa do sócio não está arrolada como responsável nos autos.
45.3.	Em segundo lugar, o fato de uma empresa mudar sua razão social não faz desaparecer seu passivo judicial ou seu contencioso administrativo; em outras palavras, aquele que adquiriu uma empresa herda suas dívidas, seus débitos, suas responsabilizações pretéritas, e delas só se desvencilha se buscar, em juízo, cobrar dos sócios anteriores o que entender justo que lhe devam, por meio, por exemplo, de uma ação regressiva.
45.4.	Em terceiro lugar, a responsável nos autos é a empresa vinculada ao CNPJ 06.313.519/0001-06, seja ela anteriormente chamada Garrido Produções Artísticas Ltda., seja ela hoje denominada ' A 2 Entretenimento LTDA-ME ' - isso não transmuda a responsabilização.
45.5.	Em quarto e último lugar, a citação de qualquer pessoa jurídica se dá por meio da pessoa física que a representa na atualidade, de sorte que seu atual representante, segundo cadastro do Sistema CNPJ da Receita Federal, é indubitavelmente o Sr. Aderbal Renilton Silva Santos (peça 45) .
45.6.	Como se observa, não assiste razão ao representante legal da atual A 2 Entretenimento LTDA-ME (ex Garrido Produções Artísticas Ltda.) quando anexa Contrato Social apresentando os sócios que a representavam à época dos fatos; não são estes os demandados no presente processo, mas a própria empresa, como responsável, independentemente das sucessivas denominações que venha amealhando ao longo do tempo.
46.	Alegações de defesa apresentadas pelo Sr. Aderbal Renilton Silva Santos/ Grupo Laser Eventos Ltda (peça 64) :
46.1.	Inicialmente, o responsável citou que o serviço foi prestado segundo as especificações do contrato, com valores justos e comprovadamente realizado através dos documentos juntados a este processo, especialmente através de nota fiscal, importando na regularidade de aplicação dos recursos públicos.
46.2.	Frisou que as alegadas irregularidades suscitadas por esta Corte de Contas não devem ser a ele imputadas, visto que apenas participou e sagrou-se vencedor em licitação para a qual foi convidado, preenchendo todos os requisitos legais. Assim, entende que a empresa não deve ser responsabilizada por atos que são da competência do Município e seus prepostos.
46.3.	Por fim, ressaltou que não houve qualquer vantagem indevida, enriquecimento ilícito, ou qualquer outro tipo ou forma de benefício ao arrepio da lei ou dos princípios que regem a Administração, tendo cumprido rigorosamente as funções e serviços para os quais foram contratados.
47.	Análise:
47.1.	Tendo em vista que:
47.1.1.	a execução financeira dos itens de infraestrutura (gerador, toldos, sanitários químicos e iluminações) não restou provada devido a ausência de identificação do convênio 723139/2009 na nota fiscal 781 (peça 64, p. 11) , bem como pela ausência do atesto de recebimento dos serviços, o que impede o nexo causal entre os recursos federais repassados e os pagamentos efetuados.
47.1.2.	a execução física dos itens de infraestrutura (gerador, toldos, sanitários químicos e iluminações) , não restou provada devido a ausência de fotografias/filmagem originais, datadas e em plano aberto, que permitam verificar a execução dos itens no contexto do evento, conforme o Plano de Trabalho aprovado. 
47.2.	rejeita-se as alegações de defesa da empresa contratada, tendo em vista que ela não logrou êxito em elidir as irregularidades apontadas. 
Prescrição da Pretensão Punitiva
48.	Vale ressaltar que a pretensão punitiva, conforme Acórdão 1441/2016-TCU-Plenário, Relator Ministro Benjamin Zymler, que uniformizou a jurisprudência acerca dessa questão, subordinase ao prazo geral de prescrição indicado no art. 205, do Código Civil, que é de dez anos, contado da data de ocorrência da irregularidade sancionada, nos termos do art. 189, do Código Civil, sendo este prazo interrompido pelo ato que ordenar a citação, a audiência ou a oitiva do responsável.
49.	No caso em exame, não ocorreu a prescrição, uma vez que a irregularidade sancionada ocorreu em 12/2/2010 (data do débito) , e o ato de ordenação da citação ocorreu em 9/2/2018 (peça 27) .
CONCLUSÃO
50.	Em face da análise promovida no tópico 'Exame Técnico' desta instrução propõe-se rejeitar as alegações de defesa apresentadas pelo Senhor Joaquim Manoel dos Santos, prefeito do município de Quijingue/BA no período de 2009 a 2012, e pelas empresas Garrido Produções Artísticas Ltda. (Atual A 2 Entretenimento LTDA-ME) e Grupo Laser Eventos Ltda., uma vez que não foram suficientes para sanear as irregularidades a eles atribuídas. 
51.	Os argumentos de defesa tampouco lograram afastar o débito imputado aos responsáveis. Ademais, inexistem nos autos elementos que demonstrem sua boa-fé ou a ocorrência de outros excludentes de culpabilidade. Desse modo, as contas devem, desde logo, ser julgadas irregulares, nos termos do art. 202, § 6º, do Regimento Interno/TCU, procedendo-se à sua condenação em débito e à aplicação da multa prevista no art. 57 da Lei 8.443/1992. 
INFORMAÇÕES ADICIONAIS
52.	Trata-se de processo em que consta como interessado o Município de Quijingue, do Estado da Bahia, relacionado pelo Exmo. Ministro Aroldo Cedraz no Anexo II ao Ofício n° 5/2013 - GAB.MIN-AC dentre aqueles que dão causa a seu impedimento, nos termos do art. 151, parágrafo único, do Regimento Interno/TCU.
53.	Dessa forma, quando da proposta de mérito, encaminhe-se ao Gabinete do Ministro Relator, via Secretaria das Sessões - para ciência e registro -, com o alerta de que a votação que apreciará o presente processo não deve contemplar a participação do Exmo. Ministro Aroldo Cedraz. 
PROPOSTA DE ENCAMINHAMENTO
54.	Diante do exposto, submetemos os autos à consideração superior, propondo ao Tribunal:
a) rejeitar as alegações defesa e razões de justificativas apresentadas pelo Sr. Joaquim Manoel dos Santos (CPF XXX.348.565-XX) ; Garrido Produções Artísticas Ltda., atual A 2 Entretenimento LTDA-ME (CNPJ 06.313.519/0001-06) e Grupo Laser Eventos Ltda. (CNPJ: 04.518.001/0001-83) 
b) com fundamento nos arts. 1º, inciso I, 16, inciso III, alínea 'c', e §§ 1º e 2º da Lei 8.443/1992 c/c os arts. 19 e 23, inciso III, da mesma Lei, e com arts. 1º, inciso I, 209, incisos II e III, e § 5º, 210 e 214, inciso III, do Regimento Interno, que sejam julgadas irregulares as contas dos responsáveis a seguir, e condená-los, ao pagamento das quantias a seguir especificadas, com a fixação do prazo de quinze dias, a contar das notificações, para comprovarem, perante o Tribunal (art. 214, inciso III, alínea 'a', do Regimento Interno) , o recolhimento das dívida aos cofres do Tesouro Nacional, atualizada monetariamente e acrescida dos juros de mora, calculados a partir da data discriminada, até a data do recolhimento, na forma prevista na legislação em vigor.
b.1) Responsáveis solidários: Joaquim Manoel dos Santos (CPF XXX.348.565-XX) , prefeito do município de Quijingue/BA na gestão de 2009-2012 e Garrido Produções Artísticas Ltda., atual A 2 Entretenimento LTDA-ME (CNPJ 06.313.519/0001-06) 
	VALOR ORIGINAL (R$) 
	DATA DA OCORRÊNCIA

	84.600,00
	12/2/2010

Valor atualizado com juros de mora até 5/11/2020: R$ 193.479,41 (peça 68) .
b.2) Responsáveis solidários: Joaquim Manoel dos Santos (CPF XXX.348.565-XX) , prefeito do município de Quijingue/BA na gestão de 2009-2012 e Grupo Laser Eventos Ltda. (CNPJ: 04.518.001/0001-83) 
	VALOR ORIGINAL (R$) 
	DATA DA OCORRÊNCIA

	39.400,00
	12/2/2010

Valor atualizado com juros de mora até 5/11/2020: R$ 90.107,43 (peça 69) .
	b.3) Responsável individual: Joaquim Manoel dos Santos (CPF XXX.348.565-XX) , prefeito do município de Quijingue/BA na gestão de 2009-2012 
	VALOR ORIGINAL (R$) 
	DATA DA OCORRÊNCIA

	19.500,00
	12/2/2010

Valor atualizado com juros de mora até 5/11/2020: R$ 44.596,32 (peça 70) .
c) aplicar individualmente aos responsáveis: Joaquim Manoel dos Santos (CPF XXX.348.565-XX) , Garrido Produções Artísticas Ltda., atual A 2 Entretenimento LTDA-ME (CNPJ 06.313.519/0001-06) e Grupo Laser Eventos Ltda. (CNPJ: 04.518.001/0001-83) , a multa prevista no art. 57 da Lei 8.443/1992 c/c o art. 267 do Regimento Interno do TCU, fixando-lhes o prazo de quinze dias, a contar da notificação, para que comprovem, perante o Tribunal (art. 214, III, alínea 'a', do Regimento Interno do TCU) , o recolhimento da dívida aos cofres do Tesouro Nacional, atualizada monetariamente desde a data do acórdão que vier a ser proferido por este Tribunal até a do efetivo recolhimento, se pagas após o vencimento, na forma da legislação em vigor;
d) autorizar, desde logo, nos termos do art. 28, inciso II, da Lei 8.443/1992, a cobrança judicial das dívidas caso não atendidas as notificações;
e) autorizar, caso requerido, nos termos do art. 26 da Lei n. 8.443/1992, c/c o art. 217, §§ 1º e 2º,  do Regimento Interno do Tribunal, o parcelamento das dívidas em até 36 (trinta e seis) parcelas, corrigidas monetariamente e acrescidas dos devidos encargos legais até a data do pagamento, fixando aos responsáveis o prazo de quinze dias, a contar do recebimento da notificação, para comprovarem, perante o Tribunal, o recolhimento da primeira parcela, e de trinta dias, a contar da parcela anterior, para comprovarem o recolhimento das demais parcelas, esclarecendo que a falta de pagamento de qualquer parcela importará no vencimento antecipado do saldo devedor (§ 2º do art. 217 do Regimento Interno do Tribunal) , sem prejuízo das demais medidas legais;
f) enviar cópia do Acórdão a ser prolatado à Procuradoria da República na Bahia, nos termos do § 3º do art. 16 da Lei 8.443/1992 c/c o § 7º do art. 209 do Regimento Interno do TCU, para adoção das medidas cabíveis.
g) enviar cópia do Acórdão que vier a ser proferido ao Ministério do Turismo e aos responsáveis, para ciência, informando que a presente deliberação, acompanhada do Relatório e do Voto que a fundamenta, está disponível para a consulta no endereço www.tcu.gov.br/acordaos, além de esclarecer que, caso requerido, o TCU poderá fornecer sem custos as correspondentes cópias, de forma impressa.
h) informar à Procuradoria da República no Estado da Bahia, que a presente deliberação, acompanhada do Relatório e do Voto que a fundamenta, está disponível para a consulta no endereço www.tcu.gov.br/acordaos, além de esclarecer que, caso requerido, o TCU poderá fornecer sem custos as correspondentes cópias, de forma impressa; e
i) informar à Procuradoria da República no Estado da Bahia que, nos termos do parágrafo único do art. 62 da Resolução TCU 259/2014, os procuradores e membros do Ministério Público credenciados nesta Corte podem acessar os presentes autos de forma eletrônica e automática, ressalvados apenas os casos de eventuais peças classificadas como sigilosas, as quais requerem solicitação formal."
É o Relatório.

Anna Maria Nabuco Peltier Cajueiro (40.449/OAB-BA) e outros, representando Joaquim Manoel dos Santos.

Procurador Marinus Eduardo De Vries Marsico.

TOMADA DE CONTAS ESPECIAL. CONVÊNIO. MINISTÉRIO DO TURISMO. EVENTO. REPROVAÇÃO DA PRESTAÇÃO DE CONTAS. AUSÊNCIA DE DOCUMENTAÇÃO COMPROBATÓRIA RELATIVA A ITENS DE INFRAESTRUTURA E APRESENTAÇÕES ARTÍSTICAS. NÃO COMPROVAÇÃO DA GRATUIDADE. NÃO COMPROVAÇÃO DO PAGAMENTO DE CACHÊS. AUSÊNCIA DE CONTRATO DE EXCLUSIVIDADE. CITAÇÃO DO GESTOR E DAS EMPRESAS CONTRATADAS. APRESENTAÇÃO DE ALEGAÇÕES DE DEFESA. NÃO ACOLHIMENTO. AUSÊNCIA DE NEXO DE CAUSALIDADE ENTRE OS RECURSOS, OS DOCUMENTOS E O OBJETO. NÃO COMPROVAÇÃO DA REGULAR APLICAÇÃO DOS RECURSOS. CONTAS IRREGULARES. DÉBITO. MULTA. CIÊNCIA.

TOMADA DE CONTAS ESPECIAL (TCE)

Secretaria de Controle Externo de Tomada de Contas Especial (SecexTCE).

Trata-se de Tomada de Contas Especial instaurada pelo Ministério do Turismo (MTur) , em desfavor do Sr. Joaquim Manoel dos Santos, ex-Prefeito do Município de Quijingue/BA (gestão 2009-2012) , em razão da impugnação total das despesas realizadas no âmbito do Convênio 1670/2009 (Siafi 723139) , que transferiu a quantia de R$ 143.500,00 em 10/2/2010, com vistas a apoiar a realização do evento intitulado "Natal em Quijingue", ocorrido no período de 21 a 25/12/2009.
2.	A vigência do ajuste se estendeu de 17/12/2009 a 21/4/2010. Segundo acordado, foi prevista a aplicação de R$ 143.500,00 à conta do concedente e R$ 6.500,00 a título de contrapartida. Os recursos federais foram creditados na conta bancária específica em 12/2/2010.
3.	A prestação de contas foi apresentada pelo Sr. Joaquim Manoel dos Santos em 10/5/2010.
4.	A partir da análise técnica, o Mtur diligenciou à Prefeitura Municipal em agosto e novembro de 2012, tendo em vista a não comprovação da realização das apresentações de cinco bandas, entre as seis programadas; a instalação de tendas; iluminação; gerador e banheiros químicos; e, a ausência de documentos, com destaque para a falta da declaração de gratuidade, entre outros.
5.	Após diversas notificações, o responsável encaminhou manifestação no final do ano de 2013, limitando-se a sustentar que o objeto fora realizado, como teria reconhecido a área técnica do MTur.
6.	Assim, foi instaurada esta TCE, com atribuição de débito integral, fundamentada nas irregularidades apontadas na comprovação da execução e na ausência de comprovação da gratuidade do evento.
7.	Em uma primeira fase de instrução, foi promovida a citação do ex-gestor municipal com indicação das irregularidades constatadas pelo MTur na prestação de contas. A resposta encaminhada concentrou-se na alegação de que teriam sido apontadas apenas falhas formais e de que a festa natalina fora efetivamente realizada. A então Secex/BA não acolheu a defesa e sugeriu o julgamento pela irregularidade, a condenação em débito e a aplicação de multa.
8.	Ao examinar o feito, verifiquei que não havia sido anexada ao processo a integralidade dos documentos de prestação de contas, o que impedia a efetiva avaliação das ocorrências relacionadas à execução do convênio. Desse modo, determinei a realização de diligência para obtenção e exame da documentação faltante.
9.	Adotadas as providências cabíveis, a unidade técnica concluiu pela existência das seguintes irregularidades:
	a) ausência de documentação comprobatória (recibos) dos cachês efetivamente pagos aos artistas identificados no contrato firmado entre a Prefeitura de Quinjigue/BA e a empresa Garrido Produções Artísticas Ltda., intermediária no evento, impossibilitando a verificação do nexo causal entre os referidos recursos e as despesas indicadas na prestação de contas, o que levou à  impugnação total do valor da Nota Fiscal 276, de 23/12/2009, correspondendo a R$ 75.600,00 (data do pagamento: 19/2/2010) ;
	b) descumprimento da cláusula 3ª, item II, alínea "ll", do Termo de Convênio 1670/2009 (Siafi 723139) , que exigiu a apresentação de contrato de exclusividade para os casos de contratações de artistas para shows no evento;
	c) ausência de documentação comprobatória referente à locação de gerador, toldos e sanitários químicos contratados junto à empresa Garrido Produções Artísticas Ltda., ante a inexistência de fotografias ou outros elementos com identificações e referências dentro do contexto do evento, o que impossibilitou a verificação do nexo causal entre os referidos recursos e as despesas indicadas na prestação de contas, resultando na impugnação parcial do valor da Nota Fiscal 274, de 23/12/2009, correspondendo a R$ 9.000,00 (data do pagamento: 19/2/2010) ;
	d) ausência de documentação comprobatória referente à locação de iluminações, mediante contrato firmado com a empresa Grupo Laser Eventos Ltda., ante a inexistência de fotografias ou outros elementos com identificações e referências dentro do contexto do evento, o que impossibilitou a verificação do nexo causal entre os referidos recursos e as despesas indicadas na prestação de contas, resultando na impugnação total do valor da nota fiscal datada de 23/12/2009, correspondendo a R$ 39.400,00 (data do pagamento: 19/2/2010) ; e
	e) não comprovação da gratuidade do evento ou, se fosse o caso, o recolhimento de valores arrecadados aos cofres do Tesouro Nacional, em cumprimento da cláusula terceira, II, alínea "dd", do termo de convênio, o que determinou a impugnação da diferença entre o valor total transferido pela União e os valores das despesas referidas nas alíneas anteriores (R$ 19.500,00) .
10.	Essas ocorrências foram objeto de citação do ex-Prefeito Joaquim Manoel dos Santos (alíneas "a" a "e" retro) , da empresa Garrido Produções Artísticas (alíneas "a" e "c") e do Grupo Laser Eventos (alínea "d") .
11.	Em sua defesa, o gestor encaminhou cópia dos processos de pagamento das despesas referidas na citação e reafirmou que as irregularidades teriam caráter formal.
12.	A SecexTCE não acolheu as alegações, pois:
	a) quanto às despesas com as atrações artísticas, os documentos comprovavam apenas o pagamento à empresa intermediária e não às bandas; não foram apresentados os contratos de exclusividade;
	b) no tocante aos itens de infraestrutura, não foram juntadas as fotografias comprobatórias na forma requerida pelo MTur (datadas e em plano aberto, que permitissem verificar a execução do item no contexto do evento e conforme as especificações do plano de trabalho) , de forma a evidenciar a execução integral dos itens; ademais, as notas fiscais não tinham identificação do convênio, nem atesto de recebimento dos serviços;
	c) não foram apresentadas alegações sobre a ausência de comprovação da gratuidade do evento.
13.	Manifesto-me de acordo com a unidade técnica, exceto quanto a pequena parcela dos itens atinentes à infraestrutura, conforme detalhado mais adiante. 
14.	Segundo o termo do convênio (fls. 41/58-peça 01) , era obrigação do gestor apresentar cópia do contrato de exclusividade dos artistas com o empresário contratado, na forma estabelecida pelo Acórdão 96/2008-TCU-Plenário, Relator Benjamin Zymler, sob pena de glosa, conforme a cláusula terceira, item II, alínea "ll", que assim preconizava:
	"apresentar na prestação de contas, quando da contratação de artistas, consagrados, enquadrados na hipótese de inexigibilidade prevista no inciso III do art. 25 da Lei 8.666/1992, atualizada, por meio de intermediários ou representantes, cópia do contrato de exclusividade dos artistas com o empresário contratado, registrado em cartório, sob pena de glosa dos valores envolvidos. Ressalta-se que o contrato de exclusividade difere da autorização que confere exclusividade apenas para os dias correspondentes à apresentação dos artistas e que é restrita à localidade do evento, conforme dispõe o Acórdão 96/2008-TCU-Plenário do TCU."
15.	No caso em tela, não foi apresentada a documentação exigida na prestação de contas, nem qualquer outro elemento que comprovasse a entrega dos recursos aos artistas ou a quem, comprovadamente, os representassem. 
16.	Compulsando os autos, verifiquei que, na prestação de contas anexada, também não havia cópia da carta de exclusividade supostamente concedida à empresa intermediária, Garrido Produções. Considerando que, em geral, essa documentação costumava ser apresentada ao MTur quando da proposta do convênio, solicitei a minha assessoria que consultasse a Plataforma +Brasil na tentativa de obter algum elemento que pudesse estabelecer o nexo com os artistas.
17.	Assim, no módulo relativo às transferências discricionárias e legais (execução¿consultar pré-convênio/convênio¿plano de trabalho¿anexos¿listar anexos da proposta) , foram encontrados contratos de cessão de direitos de representação exclusiva das bandas em favor da Garrido Produções, representada pelo Sr. Aderbal Renilton Silva Santos, nos seguintes moldes:
	Banda
	Representante nominado
	Signatário
	Data
	Intermediário
	Objeto

	Forró Anjo Azul
	Promove Produções de Eventos Artísticos Ltda.
 (08.618.930/0001-15) 
	Não identificado
	23/10/2009
	Garrido Produções Artísticas
	Apresentação na cidade de Quijingue em 24 e 25/12/2009

	Os Três do Nordeste
	TNT Eventos Ltda. 
 (07.081.229/0001-47) 
	Aldemar Dantro de Andrade
	20/10/2009
	idem
	idem

	Zezinho da Ema
	TNT Eventos Ltda. 
 (07.081.229/0001-47) 
	Aldemar Dantro de Andrade
	20/10/2009
	idem
	idem

	Amor de Cinema
	ALOS Eventos
 (09.334.303/0001-15) 
	Amarildo de Oliveira Goes
	04/12/2009
	idem
	idem

	Flor D'Açucena
	TNT Eventos Ltda. 
 (07.081.229/0001-47) 
	Aldemar Dantro de Andrade
	20/10/2009
	idem
	idem

	Caciques do Nordeste
	TNT Eventos Ltda. 
 (07.081.229/0001-47) 
	Aldemar Dantro de Andrade
	20/10/2009
	idem
	idem

18.	É de se observar que os documentos apresentados pelo ex-Prefeito quando da proposta do convênio não contêm registro em cartório, nem autenticação de assinaturas, de forma a atestar sua veracidade. Ainda que se relevasse essa questão primordial, observa-se que a documentação constituir-se-ia apenas em supostas cartas de exclusividade específicas para o evento, sem atendimento aos requisitos estabelecidos no Acórdão 96/2008-TCU-Plenário.
19.	A falta de fidedignidade dos documentos já se afigura suficiente para afastar a possibilidade de obter algum nexo. Contudo, ante a hipótese de que se viesse alegar ocorrência de falha formal, entendi que se deveria aprofundar as apurações a fim de verificar se, efetivamente, os signatários das cartas representavam as bandas.
20.	Para isso, minha assessoria efetuou pesquisas na base dos Sistemas CNPJ e CPF, bem como na internet e em acórdãos proferidos por esta Corte a fim de identificar processos que mencionassem as referidas bandas e, se possível, contivessem a respectiva documentação para confronto.
21.	No tocante à banda "Forró Anjo Azul", verificou-se que um dos componentes, o músico Zildemberg Rabelo, integrava o quadro societário da empresa Promove Produções de Eventos Artísticos em 2009 (https://www.last.fm/pt/music/Forr%C3%B3+Anjo+Azul/+wiki - acesso em 25/6/2021) . Todavia, o contrato assinado pela Promove com a empresa Garrido, além de não estar registrado ou conter autenticação, não apresenta a identificação do signatário, o que se constitui em mais um fator a impedir a confirmação da autenticidade do documento.
22.	Com relação à banda "Os Três do Nordeste", não foram localizados registros específicos nas bases da Receita Federal. Por outro lado, verificou-se menção a essa banda no Acórdão 2007/2017-TCU-Segunda Câmara, da Relatoria do Ministro José Múcio. O julgado refere-se à não comprovação da realização de evento programado para o dia 13/12/2009, no Município de Juazeirinho/PB, custeado por recursos do Convênio 1561/2009 (Siconv 721053) . Considerando que não chegou a haver questionamento do Tribunal quanto à carta de exclusividade, consultou-se a Plataforma +Brasil com o fito de verificar a documentação correspondente. Na referida plataforma, consta contrato firmado em 13/12/2009, pela Sra. Lisete Veras do Nascimento (Lisete Produções Artísticas - CPF 236.281.204-97) , com autenticação cartorial de assinaturas, como empresária e representante legal da banda. Em matérias jornalísticas publicadas na internet, há registro de que a Sra. Lisete é a produtora do grupo e viúva de um dos músicos fundadores (https://festarmuito.com/curio-deixa-os-3-do-nordeste-que-ja-tem-novo-vocalista-ensaiando/; https://www.palcomp3.com.br/Os3doNordeste1/ - acessos em 25/6/2021) . Portanto, a empresa TNT, que assinou a carta de exclusividade ("contrato de cessão de direitos de representação exclusiva") , não era empresária exclusiva da banda. A propósito, acrescente-se que a Sra. Lisete Veras não integra (va) o quadro societário da TNT.
23.	 Conforme o Sistema CNPJ, a banda "Zezinho da Ema" se constituía em empresa individual em nome de José Melquíades da Paixão Araújo (01.773.408/0001-69) , que vem a ser o músico Zezinho da Ema (https://infonet.com.br/noticias/cultura/zezinho-da-ema-muito-forro-eletronico-no-palco-luiz-gonzaga/, acesso em 25/6/2021) . Atualmente, a banda se apresenta com a denominação de "A Favorita do Brasil e Zezinho da Ema", nome da empresa individual Sérgio José Araújo Silva (20.168.505/0001-77) . Na base de jurisprudência desta Corte, a banda é mencionada no Acórdão 8502/2021-TCU-Primeira Câmara, da relatoria do Ministro Weder de Oliveira. O processo trata do Convênio Siconv 704042, celebrado com a Associação Sergipana de Blocos para apoio ao evento intitulado "São Pedro do Cumbe 2009" (18 e 19/7/2009) . No item 17 do voto, consta que o empresário da banda era o Sr. José Melquíades da Paixão Araújo. Por conseguinte, conclui-se que a empresa TNT, que assinou a carta de exclusividade no presente ajuste ("contrato de cessão de direitos de representação exclusiva") , não era a empresária exclusiva da banda. Adicionalmente, anote-se que o Sr. José Melquíades não era sócio da TNT.
24.	Ainda de acordo com o Sistema CNPJ, "Amor de Cinema" foi a denominação da empresa individual Eline Martins de Sousa (16.728.647/0001-74) até 2015. Segundo matérias publicadas na internet (http://www.brotasnews.com/2015/09/entretenimento-amor-de-cinema-anuncia-o.html e http://forronaveia2010.blogspot.com/2008/10 - acessos em 25/6/2021) , a Sra. Eline Martins era vocalista e empresária da banda. O grupo musical é mencionado no Acórdão 12275/2020-TCU-Segunda Câmara, da relatoria do Ministro-Substituto Marcos Bemquerer. O processo examinou a não comprovação da realização do festejo "Arraiá do Boi Valente", no Município de Valente/BA, nos dias 20 a 24 de junho de 2009, custeado pelos recursos do Convênio 00536/2009 (Siafi 703796) . Na Plataforma +Brasil, está anexado contrato assinado pela Sra. Eline Martins, com firma reconhecida, como representante legal da Banda "Amor de Cinema", concedendo a exclusividade no evento para empresa intermediária então contratada por aquela Prefeitura. Resta, assim, evidenciado que a empresa ALOS, signatária da carta de exclusividade no convênio objeto deste processo ("contrato de cessão de direitos de representação exclusiva") , não era empresária exclusiva da banda "Amor de Cinema". Registre-se também que a real empresária da banda não integrava o quadro societário da ALOS.
25.	Consoante o Sistema CNPJ, "Banda Flor D'Açucena" é o nome de fantasia da empresa individual "Salvador Moreira da Silva" (CNPJ 04.476.991/0001-34 - CPF 009.287.525-42) desde 2001. Não foram localizadas referências à banda na base de jurisprudência do TCU. Em publicações na internet (https://www.jusbrasil.com.br/diarios/78420548/trt-5-judiciario-16-10-2014-pg-406 e http://montesanto.ba.io.org.br/diarioOficial/download/519/902/0 - acessos em 25/6/2021) , verifica-se a existência de reclamação trabalhista ajuizada contra a banda, o Sr. Salvador Moreira da Silva e o Sr. Erivaldo Moreira Silva em 2004, bem como extrato de inexigibilidade de licitação publicado pela Prefeitura de Monte Santo/BA em 2018, mencionando o Sr. Erivaldo Moreira Silva como detentor do direito de exclusividade da banda. Todos esses elementos demonstram que o Sr. Salvador e o Sr. Erivaldo são os representantes legais do grupo musical. Portanto, não há indicação concreta de que a empresa TNT Eventos, que firmou o contrato de exclusividade no convênio tratado neste processo, fosse empresária exclusiva da banda. Em acréscimo, nenhum dos referidos senhores integra o quadro societário da TNT.      
26.	No Sistema CNPJ, "Caciques do Nordeste" é o nome de fantasia da empresa "CN Produções e Banda Caciques do Nordeste Ltda." (00.079.881/0001-88) desde 1994. O quadro societário é composto pelos Srs. Adelino Silva de Oliveira (sócio majoritário) e Josinaldo Pereira dos Santos, que foi incluído na sociedade em 2012, substituindo o Sr. Ludvino Silva de Oliveira. Na internet (https://www.calilanoticias.com/2016/06/empresario-comemora-presenca-das-bandas-caciques-do-nordeste-e-mel-sem-pimenta-no-sao-joao-do-pelo - acesso em 25/6/2021) , consta que o Sr. Adelino é o empresário da banda. Não foram localizados acórdãos que mencionassem outras apresentações do grupo em eventos custeados pelo MTur. De todo modo, fica claro que a empresa TNT Eventos, que assinou a carta de exclusividade neste processo ("contrato de cessão de direitos de representação exclusiva) ", não se constituía em empresária exclusiva da banda. Igualmente, registre-se que nenhum dos sócios da empresa/banda Caciques do Nordeste integra o quadro societário da TNT.          
27.	Em resumo: por ocasião da proposta, da prestação de contas e da citação, o responsável não apresentou o contrato de exclusividade exigido pelo termo de convênio na forma preconizada pelo Acórdão 96/2008-TCU-Plenário. Os documentos de exclusividade localizados não contêm elementos que atestem sua veracidade e autenticidade ou que comprovem efetiva representação exclusiva, eis que não foram registrados em cartório e não têm autenticação de assinaturas. Somente essa constatação já é suficiente para impedir o nexo de causalidade. De toda maneira, destaco que o aprofundamento acima detalhado evidencia que cartas de exclusividade devem ser aceitas com muita cautela, vez que podem estar abrigando, na hipótese menos pessimista, cadeias de intermediações, que resultam em superfaturamentos.  
28.	Assim, quanto ao caso concreto, resta não demonstrado o nexo causal entre os recursos e as despesas, deixando caracterizado o débito correspondente, no valor de R$ 75.600,00.
29.	O termo do convênio também estabelecia, como obrigação do responsável, comprovar a gratuidade do evento ou, em caso de cobrança de ingressos ou venda de bens e serviços, aplicar as respectivas receitas no objeto ou recolhê-las ao Tesouro Nacional (cláusula terceira, item II, alínea "dd") . Como se viu, nenhuma dessas providências foi adotada pelo gestor, motivo pelo qual permanece a imputação de débito equivalente a R$ 19.500,00.
30.	Com relação aos itens de infraestrutura do evento, esclareça-se que o MTur entendeu que as fotografias apresentadas na prestação de contas (localizadas nas fls. 29/36-peça 20) comprovaram satisfatoriamente a execução dos itens referentes a palco, sonorização e iluminação do palco, totalizando a quantia de R$ 26.000,00 (fls. 65/70-peça 01) . Por outro lado, a área técnica do concedente apontou que não havia evidência da execução dos itens relativos a locação de tendas (R$ 2.000,00) , gerador (R$ 2.500,00) e banheiros químicos (R$ 4.500,00) , somando R$ 9.000,00, pagos à empresa Garrido Produções, bem assim demonstração da execução da iluminação de rua e de praças, no valor de R$ 39.400,00, pagos à empresa Grupo Laser. 
31.	Com base nas fotos encaminhadas no bojo da prestação de contas, penso que se possa acolher parte das despesas, inclusive em proveito das empresas, conforme especificado a seguir:
       	a) tendas: 
	a.1) o plano de trabalho previa a locação de 10 tendas no valor total de R$ 2.000,00 para utilização nos dois dias de festejos (fl. 13-peça 01) ; 
	a.2) a fotografia anexada na fl. 30 da peça 20, tirada em plano aberto e integrante da prestação de contas, permite visualizar 1 (uma) tenda com características compatíveis com a descrição contida no plano de trabalho; 
	a.3) embora a Prefeitura não tenha detalhado a efetiva quantidade de tendas avençadas (fl. 90-peça 19) , observa-se que o valor total do item contratado é exatamente igual àquele mencionado no plano de trabalho para 10 tendas, ou seja, R$ 2.000,00, o que leva à conclusão de que foi contratada a locação de 10 tendas, como programado;
	a.4) portanto, cabe abater, na parcela relativa ao item "tendas", o valor equivalente a 1 tenda, i.e. R$ 200,00, reduzindo o respectivo débito solidário com a empresa Garrido Produções de R$ 9.000,00 para R$ 8.800,00;
	b)  iluminação de praças:
	b.1) o plano de trabalho previa a locação de iluminação para 2 praças, com instalação de cordões luminosos, estrelas, sinos e figuras especiais, ao preço total de R$ 14.400,00;
	b.2) a aludida fotografia constante da fl. 30 da peça 20 retrata uma ampla área, com as características de uma praça, ocupada pelo público, podendo-se distinguir alguns adereços, como estrelas e cordões de luz;
	b.3) os documentos de licitação e contratação não contêm o mesmo detalhamento do plano de trabalho, mas é possível verificar que o preço do item "iluminação 02" foi pactuado em R$ 14.400,00, preço idêntico ao previsto no plano de trabalho para a iluminação de 2 praças; 
	b.4) logo, pode-se considerar comprovada a execução da iluminação de uma das praças, abatendo-se o valor de R$ 7.200,00 do débito solidário com a empresa Grupo Laser, que se altera de R$ 39.400,00 para R$ 32.200,00.  
32.	É de se observar que a diferença entre o total repassado pela União e as despesas impugnadas, ou seja, as despesas consideradas regulares, foi também lançada a débito individual do ex-Prefeito Joaquim Manoel dos Santos (R$ 19.500,00) , já que ele não comprovou a gratuidade do evento. A rigor, as despesas ora acolhidas (R$ 7.400,00 - item 31 retro) deveriam ser revertidas àquela parcela. Para isso, seria necessário realizar nova citação do responsável, já que haveria majoração do valor atribuído com esse fundamento. Considerando o estágio em que se encontra o processo e a menor materialidade do valor residual, dispensa-se essa providência com base no princípio da racionalidade administrativa.     
33.	As alegações da empresa Garrido Produções foram apresentadas pelo Sr. Aderbal Renilton Silva Santos. O respondente argumentou que não representava ou integrava a sociedade empresária, conforme cópia do contrato social, onde constavam as Sras. Dilma Arcanjo de Novais e Iolanda da Silva Abreu como responsáveis pela empresa.
34.	Essas alegações foram consideradas pela instrução como insuficientes para afastar a responsabilidade da empresa Garrido Produções Artísticas. Foi verificado pela SecexTCE que, conforme consta do cadastro no Sistema CNPJ, a empresa Garrido, detentora do registro 06.313.519/0001-06, passou a ser denominada A 2 Entretenimento Ltda. Ainda segundo o cadastro, o Sr. Aderbal Renilton era o sócio administrador da empresa à época da citação. Como o débito foi imputado à pessoa jurídica detentora daquele registro no CNPJ por ter se beneficiado irregularmente de pagamentos efetuados com recursos federais (e não aos seus sócios) , permanece a responsabilização.
35.	Concordo com a unidade técnica. As alterações de razão social e do quadro societário da empresa não tiveram o condão de anular as dívidas e demais obrigações da sociedade empresária. Assim, resta caracterizada a imputação de débito à empresa Garrido, com a pequena redução explicitada em itens anteriores, uma vez que ela não comprovou a entrega dos recursos aos artistas ou a seus representantes legais, nem a execução dos itens de infraestrutura faltantes. A propósito, acrescente-se que, em 09/04/2019, o Sr. Aderbal Renilton Silva Santos deixou a sociedade, que passou a ser administrada pelo Sr. Vanilton Silva Santos. No entanto, permanece válida a citação da empresa, uma vez que, na época em que esta se efetivou, ou seja, em setembro de 2018 (peças 58 e 59) , o Sr. Aderbal Renilton era a pessoa habilitada a responder pela Garrido Produções Artísticas.
36.	A citação da empresa Grupo Laser também foi atendida pelo Sr. Aderbal Renilton Silva Santos, que ainda hoje figura como sócio administrador. Segundo o representante da empresa, o contrato teria sido integralmente cumprido e as irregularidades teriam sido praticadas pelo Município e seus prepostos.
37.	A SecexTCE não acatou a defesa. Consoante a unidade instrutiva, não houve comprovação da execução física dos itens faltantes e não restou estabelecido o nexo causal dos recursos e dos pagamentos efetuados à empresa.
38.	Assiste razão à unidade técnica. A empresa defendente não trouxe elementos adicionais que comprovassem a efetiva execução dos itens impugnados pelo MTur. Logo, permanece a responsabilidade do Grupo Laser, mas com redução no valor do débito originalmente atribuído na citação, conforme explanado em itens anteriores.
39.	Diante dos elementos reunidos nos autos, tem-se não comprovada a regular aplicação dos recursos federais transferidos à conta do convênio. Consequentemente, acolho as proposições da SecexTCE, endossadas pelo MP/TCU, no sentido de julgarem-se irregulares as contas do Sr. Joaquim Manoel dos Santos, bem como das empresas Garrido e Grupo Laser, condená-los em débito e aplicar-lhes a multa do art. 57 da Lei 8.443/1992.
	Feitas as considerações pertinentes, submeto a este Colegiado o Acórdão que apresento adiante.
TCU, Sala das Sessões, em 10 de agosto de 2021.
AUGUSTO SHERMAN CAVALCANTI 
Relator